【裁判字號】    98,簡上,121
【裁判日期】    981130
【裁判案由】    塗銷所有權移轉登記
【裁判全文】
臺灣板橋地方法院民事判決             98年度簡上字第121號
上  訴  人  戊○○
訴訟代理人  李恬野律師
            乙○○
視同上訴人  己○○
被上  訴人  聯邦商業銀行股份有限公司
法定代理人  甲○○
訴訟代理人  丁○○
            丙○○
            庚○○
上列當事人間請求塗銷所有權移轉登記事件，上訴人對於中華民
國98年5月8日本院三重簡易庭98年度重簡字第339 號第一審簡易
判決提起上訴，經本院管轄簡易訴訟程序第二審之合議庭於98年
11月17日言詞辯論終結，判決如下：
    主      文
上訴駁回。
第二審訴訟費用由上訴人負擔。
    事實及理由
一、程序方面：
（一）按「訴訟標的對於共同訴訟之各人必須合一確定者，適用
      下列各款之規定：一、共同訴訟人中一人之行為有利益於
      共同訴訟人者，其效力及於全體；．．．」民事訴訟法第
      56條第1款前段定有明文。民法第244條第1、2項所規定債
      務人所為之無償或有償行為，債務人得聲請法院撤銷之，
      而上開無償或有償行為若係契約，則債權人依上開規定所
      提撤銷詐害債權之訴，除債務人外，尚須以受益人為共同
      被告，始得謂當事人適格；且債務人及受益人在此訴訟之
      結果必為同勝同敗，易言之，即撤銷詐害債權之訴，對於
      債務人及受益人必須合一確定。是本件固僅有上訴人戊○
      ○（受益人）一人提起上訴，惟因訴訟結果必須與己○○
      （債務人）合一確定，揆諸首揭說明，上訴人提起上訴自
      有利於共同訴訟人即己○○，效力及於全體，即己○○應
      視同亦提起上訴，並將其列為視同上訴人（下分稱戊○○
      、己○○為上訴人、視同上訴人；兩人或合稱上訴人間）
      ，始為合法。
（二）次按債權人行使撤銷權之目的，在使其債權獲得清償，故
      應以債權人因撤銷權之行使所受利益為準，原則上以債權
      人主張之債權額，計算其訴訟標的價額；但被撤銷法律行
      為標的之價額低於債權人主張之債權額時，則以該被撤銷
      法律行為標的之價額計算（最高法院97年度第1 次民事庭
      會議決議意旨參照）。被上訴人提起本件撤銷詐害債權之
      訴，因撤銷權之行使所受之利益為其對視同上訴人之主張
      之債權額即本金新臺幣（下同）185,584元，尚未逾500,0
      00元，是本件自應適用簡易訴訟程序，則上訴人辯稱本件
      應依通常訴訟程序等情，即與前揭見解未合，自無可採。
（三）視同上訴人未於言詞辯論期日到場，核無民事訴訟法第38
      6 條各款所列情形，爰依被上訴人聲請，由其一造辯論而
      為判決。
二、被上訴人主張：視同上訴人向被上訴人申請信用卡2 張（卡
    號：0000000000000000號、0000000000000000號，下分稱甲
    卡、乙卡）使用，應依約定繳納帳款，惟視同上訴人於民國
    96年7 月前悉繳納各期最低應繳金額，以循環信用方式使用
    信用卡，迄至96年7月間起即未依約繳納，共積欠原告185,5
    84元及利息、違約金未為清償。詎視同上訴人為逃避強制執
    行，竟於積欠被上訴人信用卡債務本金193,289元之95年7月
    12日，將其名下僅有之坐落臺北縣三重市○○段985 地號土
    地（下稱系爭土地）及其上同段116 建號建物（即門牌號碼
    為臺北縣三重市○○街361巷42號之2建物，下稱系爭建物；
    系爭土地及建物下合稱系爭房地）移轉登記（下稱系爭移轉
    登記）予上訴人，自有害及被上訴人對視同上訴人之債權。
    而系爭移轉登記之原因固係買賣（下稱系爭買賣），惟因上
    訴人間係配偶，上訴人自應依遺產及贈與稅法（下稱贈與稅
    法）第5條第6款就已支付買賣之對價舉證，否則系爭移轉登
    記之原因關係即應以贈與論，被上訴人自得依民法第244 條
    第1項、第4項前段之規定為行使撤銷權及回復原狀；惟若認
    系爭移轉登記之原因確係買賣之有償行為，則因對價顯不相
    當，亦害及被上訴人之債權，被上訴人亦得依民法第244 條
    第2項、第4項前段之規定行使撤銷權及請求回復原狀，請求
    於民法第244條第1項或第2 項中擇一為有利於被上訴人之判
    決。
三、上訴人則以：其係於95年6 月28日與視同上訴人簽訂買賣契
    約，以總價1,610,000 元有償取得系爭房地，上訴人係向國
    泰世華商業銀行（下稱國泰銀）貸款兩筆各1,200,000 元、
    410,000元，合計1,610,000元，並由國泰銀將其中971,158
    元電匯代償視同上訴人對玉山商業銀行（下稱玉山銀）之原
    抵押借款債務，另自上訴人開立於國泰銀帳戶領出500,000
    元並電匯至視同上訴人開立於中國信託商業銀行雙和分行（
    下稱中信銀）帳戶，其餘價金138,842 元則係以現金交付視
    同上訴人，且以買賣為系爭移轉之登記原因，是上訴人係有
    償取得系爭房地，而非出於視同上訴人之無償贈與。次以系
    爭建物屋齡已達37年，坪數僅19坪，位於狹窄巷弄內老舊小
    公寓，如就系爭房地進行拍賣，其價格尚不足清償最高限額
    抵押債務1,940,000 元，更遑論係被上訴人對視同上訴人之
    信用卡債權，是系爭移轉登記根本無害於被上訴人之債權。
    再者，為系爭買賣及移轉登記時，視同上訴人尚具有償債能
    力，財務未出現問題，此可從視同上訴人尚保有中信銀帳戶
    ，否則不會要求把部分買賣價金電匯存放其內，另視同上訴
    人尚於此段期間內另行清償對中信銀、台新商業銀行（下稱
    台新銀）另筆借款債務可知。繼以上訴人以1,610,000 元為
    系爭買賣價金，乃因與視同上訴人離婚前即曾支付房屋貸款
    ，離婚後上訴人間之子女仍由上訴人繼續撫養，幾經商議之
    結果，上訴人既不知視同上訴人於斯時仍積欠被上訴人信用
    卡債務，自與民法第244條第2項之要件不符；更遑論視同上
    訴人積欠被上訴人信用卡債務金額僅18萬餘元，被上訴人竟
    指稱視同上訴人為逃避此18萬餘元之債權，而移轉價值百萬
    元之系爭房地，顯與常情不符。末以系爭買賣於95年6 月28
    日即已完成，上訴人竟遲於2年半後98年1月間始提起訴訟，
    自已逾民法第245條所規定1年之除斥期間等情為辯。
四、原審依民法第244條第1項、第4 項前段之規定，就被上訴人
    之請求全部准許，判決上訴人間應將系爭買賣及移轉登記予
    以撤銷；上訴人並應將系爭移轉登記予以塗銷。上訴人聲明
    不服提起上訴，己○○視同提起上訴，聲明：（一）原判決
    廢棄。（二）被上訴人於原審簡易之訴駁回。被上訴人則聲
    明上訴駁回。
五、被上訴人主張之事實，業據其提出與所述相符之信用卡申請
    書暨約定條款、不動產登記謄本、消費歷史帳單等件為證（
    本院卷第4 至17頁），上訴人固就視同上訴人積欠被上訴人
    信用卡債務，及上訴人間曾為系爭買賣及移轉登記等事實不
    為爭執，惟否認系爭移轉登記之原因係無償贈與，更否認其
    與視同上訴人所為系爭買賣及移轉登記有何詐害被上訴人對
    視同上訴人債權之情事，並以前揭情詞置辯。是系爭移轉登
    記之原因究係無償贈與或有償之買賣關係，而上訴人間所為
    系爭買賣及移轉登記是否詐害被上訴人對視同上訴人之債權
    ，厥為本件重要之爭執，合先敘明。
六、按「財產之移動，具有左列各款情形之一者，以贈與論，依
    本法規定，課徵贈與稅：．．．六、二親等以內親屬間財產
    之買賣。但能提出已支付價款之確實證明且該已支付之價款
    非由出賣人貸與或提供擔保向他人借得者，不在此限。」，
    贈與稅法第5條第6款固定有明文，惟此應僅係稅務機關就課
    徵贈與稅與否之公法稅務上相關法律依據，殊不得僅以上開
    規範公法上稅捐課徵之法律，執為一般人民間私經濟行為之
    依據。被上訴人主張上訴人間所為系爭移轉登記之原因關係
    為無償贈與，惟為上訴人所否認，並以：上訴人間所為系爭
    移轉登記之原因關係為有償之買賣等語為辯。經查，被上訴
    人此部分之主張，僅係依贈與稅法第5條第6款之規定為據，
    進而泛稱因上訴人間係配偶，上訴人自應就已支付買賣之對
    價負舉證責任，在未舉證之前，自應認系爭移轉登記係基於
    贈與所為等情，非但未為任何舉證證明，更與系爭房地謄本
    上系爭移轉登記原因均為買賣之記載未合，而被上訴人主張
    上開贈與稅法之規定，僅得規範課稅行政上之公法行為，不
    得據以決定一般人民間私經濟行為，亦如前所述；反觀上訴
    人尚提出與上開謄本記載相符之買賣契約書1 件附卷可稽（
    原審卷第53頁），是被上訴人既無法舉證推翻土地登記之絕
    對效力（土地法第43條規定意旨參照），是其主張系爭移轉
    登記之原因關係為無償贈與等情，而依民法第244條第1項之
    規定所為之請求，自無可採。從而，系爭移轉登記之原因關
    係，即應定性為系爭買賣之有償關係。
七、按債權人依民法第244 條規定，撤銷債務人所為之有償或無
    償行為者，祇須具備下列之條件，（一）為債務人所為之法
    律行為（二）其法律行為有害於債權人（三）其法律行為係
    以財產權為目的（四）如為有償之法律行為，債務人於行為
    時，明知其行為有害於債權人，受益人於受益時，亦明知其
    事情（最高法院42年臺上字323 號判例意旨參照）。系爭移
    轉登記之原因關係為系爭買賣之有償關係，已如前述，則被
    上訴人另依民法第244條第2項、第4 項前段之規定行使撤銷
    權及回復原狀，茲析述如下：
（一）上訴人間於95年6月28日為系爭買賣，並於同年7月12日為
      系爭移轉登記之事實，為兩造所不爭執，核視同上訴人上
      述行為係債務人所為之債權及物權法律行為，當屬無疑。
      而系爭買賣及移轉登記行為，皆係以財產權為目的，亦應
      堪予認定。
（二）按債務已屆清償期，債務人就既存債務為清償者，固生減
      少積極財產之結果，但同時亦減少其消極財產，於債務人
      之資力並無影響，不得指為民法第244條第1項或第2 項之
      詐害行為。惟在代物清償，如代償物之價值較債權額為高
      ，有損害於債權人之權利時，而受益人於受益時方知其情
      事者，仍有同法條第2 項之適用（最高法院55年臺上字第
      2839號判例意旨參照）。經查：
  １、被上訴人主張視同上訴人自92年10月間向被上訴人申請信
      用卡，甲、乙兩卡自93年3月、94年4月第一次帳單起迄今
      ，視同上訴人從未將當期（含累積之前各期）信用卡款全
      額（即「應繳總金額」）全部繳清，僅係就各該期「最低
      應繳金額」進行繳款，藉以循環信用，尤以甲卡自93年9
      月後迄今各月帳單「上期未繳金額」均高達六位數字以上
      ，視同上訴人於其父簡正雄94年12月6 日死亡時因繼承取
      得系爭房地之所有權，並於95年2 月13日以繼承為登記原
      因辦理所有權移轉登記，視同上訴人嗣於95年7 月12日辦
      委系爭移轉登記時積欠被上訴人信用卡債務本金193,289
      元之情事，業據其提出信用卡申請書、約定條款、消費歷
      史帳單、系爭房地謄本等件為證（原審卷第4 至13、44至
      45頁），且為上訴人所不爭執，是被上訴人於系爭買賣及
      移轉登記時，已具備視同上訴人之債權人身分，堪信為真
      實。
  ２、視同上訴人自95年間迄今，除系爭房地及95年度財產交易
      所得7,240 元、獎金給予所得21,132元外，已無任何所得
      及其他獲利，此有視同上訴人95至97年度稅務電子閘門財
      產所得調件明細表附卷可憑（本院卷第32至34頁），而上
      開95年度財產所得及獎金給予所得合計僅有28,372元，根
      本不足以支應視同上訴人一人一年度之最低必要支出，更
      遑論有何資力進而得清償對被上訴人所負之信用卡債務。
  ３、上訴人雖以：其係於95年6 月28日與視同上訴人簽訂買賣
      契約，其因而向國泰銀貸款兩筆合計1,610,000 元，並由
      國泰銀將其中971,158 元電匯代償視同上訴人對玉山銀之
      原貸款債務，另自上訴人開立於國泰銀帳戶領出500,000
      元並電匯至視同上訴人開立於中信銀之帳戶，其餘價金13
      8,842 元則係以現金交付視同上訴人等情為辯，並提出國
      泰銀匯出匯款用紙2件、交易明細資料、匯出匯款回條1件
      為證（原審卷第54至57頁），被上訴人除就國泰銀將上開
      金額中之971,158 元電匯代償視同上訴人對玉山銀之原貸
      款債務等情不為爭執外，否認上訴人其餘之抗辯。經核上
      訴人所提國泰銀之匯出匯款回條，固曾有500,000 元於95
      年7月4日匯入視同上訴人中信銀帳戶，惟該回條之匯款人
      及收款人均同為視同上訴人，匯款人並非上訴人，另上訴
      人亦未舉證證明其曾交付138,842 元之現金予視同上訴人
      ，已難證明上訴人曾分別以匯款、現金將500,000元、138
      ,  842元交付視同上訴人。尤有甚者，上訴人除以系爭房
      地為物保向國泰銀抵押借款1,610,000 元，更以視同上訴
      人為連帶保證人，此有上訴人所提國泰銀貸款契約書、系
      爭房地之土地、建物最新謄本在卷可查（本院卷第54至63
      頁、原審卷第14至15頁），雖上訴人以相關貸款實際上均
      由其本人支付等情為辯，惟未舉證證明此情，且縱令此節
      尚非虛罔，然視同上訴人目前既仍具備連帶保證人之身分
      而未免除，則上開對國泰銀之抵押借款債務在法律上應認
      係視同上訴人之連帶保證債務，殊無疑義。則視同上訴人
      固因系爭買賣及移轉登記，因而減少其對玉山銀之抵押債
      務（消極財產）971,158 元，然確因擔任上訴人以系爭房
      地向國泰銀抵押貸款債務連帶保證人之故，反而同時負擔
      至少1,610,000元（最高限額額度為1,940,000元，原審卷
      第13、14頁）之債務，相互扣抵後，視同上訴人債務非但
      增加至少60餘萬元，而其唯一可供債務之擔保即系爭房地
      則因系爭買賣及移轉登記而喪失，是視同上訴人之積極財
      產減少趨近於0 ，消極財產反而大幅增加達60餘萬元，系
      爭買賣及移轉登記顯然已影響視同上訴人之資力甚鉅，揆
      諸上開判例意旨，自應認上訴人間所為之系爭買賣及移轉
      登記之法律行為有害於債權人。
（三）次按債務人所有之財產除對於特定債權人設有擔保物權外
      ，應為一切債務之總擔保，故債務人明知其財產不足清償
      一切債務，而竟將財產出賣於人，及受益人於受益時亦知
      其情事者，債權人即得依民法第244條第2項之規定，聲請
      法院撤銷。此項撤銷權之效力，不特及於債權行為，即物
      權行為亦無例外（最高法院48年臺上字第1750號判例意旨
      參照）。即民法第244條第2項所謂受益人於受益時「知」
      其情事，與同條項規定債務人「明知」之惡意相同，均係
      採認識主義，即受益人對債務人行為有害債權一事勿須有
      積極的希望，僅有消極的認識為已足，而受益人「知」之
      對象，僅需「知債務人之財產不足清償一切債務」為已足
      ，並非需達知悉債務人所有債權人及各個債務具體金額之
      程度。上訴人雖以：其於系爭買賣及移轉登記時，並不知
      視同上訴人積欠被上訴人信用卡債務之情事為辯，惟為被
      上訴人所否認。經查，上訴人於本件準備程序中陳稱：上
      訴人間於89年1 月15日結婚，婚後共同居住在系爭房地，
      直至離婚（95年9月6日）前3 個月，視同上訴人即未與上
      訴人同住，只是偶爾回來幾個小時；視同上訴人婚後曾從
      事送貨約3、4年，之後就完全沒工作，結婚期間曾與視同
      上訴人坐麗星油輪出國一次，費用由視同上訴人支付，無
      論離婚前後，視同上訴人之信用卡、銀行貸款帳單均係寄
      至系爭房地址，惟其僅係轉交視同上訴人，未曾私自打開
      看過等語（本院卷第38、50頁），其於原審亦具狀自承視
      同上訴人尚再償還中信銀、台新銀另筆貸款債務（原審卷
      51頁），以上訴人間係夫妻關係，於婚姻關係期間同居共
      財，而視同上訴人婚後僅工作3、4年，其後即無工作收入
      等事實，均為上訴人所明知，參以上訴人既於離婚前後均
      收受視同上訴人銀行貸款、信用卡帳單再行轉交之情事，
      其亦自承除系爭房地原玉山銀抵押貸款外，視同上訴人尚
      有中信銀、台新銀其他貸款債務，足認上訴人當知視同上
      訴人於無工作收入之情況下已有眾多負債；另酌以上訴人
      係於92年12月12至14日間搭乘麗星郵輪出國（本院卷第10
      0 頁入出境資訊連結作業參照），而該筆旅遊費用係由視
      同上訴人使用其向被上訴人申請之信用卡藉以刷卡消費之
      事實，亦有被上訴人所提視同上訴人消費歷史帳單附卷可
      稽（原審卷第8 頁），上訴人自無從諉為不知，是視同上
      訴人於系爭買賣及移轉登記時確有諸多負債，上訴人所辯
      其斯時不知等情，容與證據及事實未合，更無從為其有利
      之證明。
（四）繼按「前條撤銷權，自債權人知有撤銷原因時起，一年間
      不行使，或自行為時起，經過十年而消滅。」民法第245
      條亦有明定。上開除斥期間有無經過，縱未經當事人主張
      或抗辯，法院亦應先為調查認定，以為判斷之依據（最高
      法院85年臺上字第1941號判例意旨參照）。而依當事人主
      張有利於己之事實者，就其事實有舉證之責任。（民事訴
      訟法第277 條前段規定參照）。上訴人固復以：視同上訴
      人既早於96年7 月間即未依約繳納信用卡債務，其竟遲至
      98年1 月19日始提起本件訴訟，是被上訴人之撤銷權已經
      過1 年不行使而消滅等情為辯，惟亦為被上訴人所否認。
      經查，上訴人上開抗辯，至多僅能證明被上訴人於96年7
      月間知悉視同上訴人未繳納該期最低應繳金額，而對被上
      訴人之信用卡債務視為全部到期之事實，惟無法證明被上
      訴人於斯時立刻知悉上訴人間有詐害其債權之情事；且由
      本件訴訟之卷證資料以觀，至多僅能證明被上訴人自97年
      12月17日申請系爭房地謄本時，始知詐害債權之情事，是
      在上訴人並未另行舉證證明之情況下，尚難認被上訴人本
      件撤銷權業已經過1 年之除斥期間而消滅，是上訴人此部
      分之抗辯，亦無可採。
八、綜上所述，本件被上訴人之主張與證據及事實均無相悖，自
    堪信為真實；上訴人之抗辯則於法有違，自無可採。從而，
    被上訴人依民法第244條第2項、第4 項前段，請求上訴人間
    應將系爭買賣及移轉登記予以撤銷，上訴人並應將系爭移轉
    登記予以塗銷，均有理由，應予准許。原審係依民法第244
    條第1項、第4項前段之規定，為上訴人勝訴之判決，理由雖
    有不同，惟結論並無二致，仍應予以維持。上訴意旨指摘原
    判決不當，求予廢棄，為無理由，應予駁回。
九、本件事證已臻明確，兩造其餘攻擊防禦方法及舉證，經本院
    詳加審酌後，或與本件之爭執無涉，或對本件判決結果不生
    影響，爰不一一論述，併此敘明。
十、訴訟費用負擔之依據：民事訴訟法第78條。
中    華    民    國    98    年    11    月    30    日
                  民事第二庭    審判長法官  陳麗玲
                                      法官  連育群
                                      法官  鍾啟煌
以上正本證明與原本無異
本判決不得上訴
中    華    民    國    98    年    11    月    30    日
                                    書記官  張國仁


司法院資訊處製作；財團法人民間司法改革基金會備份。
